【裁判字號】    99,上易,1839
【裁判日期】    991130
【裁判案由】    竊盜
【裁判全文】
臺灣高等法院刑事判決                99年度上易字第1839號
上  訴  人  臺灣板橋地方法院檢察署檢察官
被      告  沈光智
上列上訴人因被告竊盜案件，不服臺灣板橋地方法院99年度易字
第370 號，中華民國99年6 月30日第一審判決（起訴案號：臺灣
板橋地方法院檢察署98年度偵字第27261 號），提起上訴，本院
判決如下：
    主  文
上訴駁回。
    理  由
壹、公訴意旨略以：被告沈光智意圖為自己不法之所有，於民國
    98年9 月10日8 時30分至10時30分許，行經臺北縣三峽鎮○
    ○路71之4 號告訴人蔣良華之住處，見該住處大門未鎖，遂
    趁1 樓客廳無人之際，進入該住處（侵入住宅部分未據告訴
    ），徒手竊取告訴人所有置於該處2 樓臥室內之黃金項鍊1
    條、男鑽戒1 只、男用手錶1 只、現金新臺幣（下同）
    23,000元等財物，得手後隨即離去。嗣經告訴人發覺遭竊後
    報警處理，嗣經警調閱上開路段監視器後，循線查悉上情，
    因認被告涉犯刑法第320 條第1 項之竊盜罪嫌等語。
貳、證據能力：
    本案以下所引用之卷證資料（包含人證與文書證據、物證等
    ），並無證據證明係公務員違背法定程序所取得，又被告以
    外之人於審判外之陳述，經核並無非出於自由意願而為陳述
    或遭違法取證及顯有不可信之情況，再卷內之文書證據，亦
    無刑事訴訟法第159 條之4 之顯有不可信之情況與不得作為
    證據之情形，且公訴人及被告迄本院言詞辯論終結前均未聲
    明異議，被告並明確表示對於本案全部證據方法之證據能力
    均沒有意見等語（見本院99年10月7 日準備程序筆錄，原審
    卷第39頁背面），依刑事訴訟法第159 條至159 條之5 之規
    定，均有證據能力，合先敘明。
、得心證之理由：
一、按犯罪事實應依證據認定之，無證據不得認定犯罪事實，又
    不能證明被告犯罪或其行為不罰者，應諭知無罪之判決，刑
    事訴訟法第154 條第2 項、第301 條第1 項分別定有明文。
    次按認定不利於被告之事實，須依積極證據，茍積極之證據
    本身存有瑕疵而不足為不利於被告事實之認定，即應為有利
    於被告之認定，更不必有何有利之證據，而此用以證明犯罪
    事實之證據，猶須於通常一般人均不至於有所懷疑，堪予確
    信其已臻真實者，始得據以為有罪之認定，倘其證明尚未達
    到此一程度，而有合理性之懷疑存在，致使無從為有罪之確
    信時，即應為無罪之判決，此有最高法院82年度臺上字第16
    3 號判決、76年度臺上字第4986號、30年度上字第816 號等
    判例意旨可資參照。而依法治國家之刑事訴訟原則，檢察官
    除提起公訴外，尚須維持公訴，負有說服責任，其舉證責任
    之目的，係在充分證明被告確有如公訴所指之犯罪事實，從
    而其舉證責任應存在於刑事訴訟程序之全程，且於舉證不足
    以使法院產生有罪之確信時，為終局的舉證責任未盡，是故
    ，於公訴程序，用以證明犯罪事實之證據之蒐集、提出、及
    說服之責任，在於檢察官，刑事訴訟法第161 條第1 項規定
    檢察官就被告犯罪事實，應負舉證責任，並指出證明之方法
    ，即明示其旨，至於修正前刑事訴訟法第163 條第1 項及修
    正後刑事訴訟法第163 條第2 項關於法院調查證據之規定，
    乃指法院應於訴訟當事人舉證之範圍內，依職權或聲請，循
    刑事訴訟法第164 條以下關於證據調查之程序及方法而為調
    查，以將檢察官及其他當事人之舉證轉換為法院之證據認知
    ，究明證據之證據能力與證明力，非謂法院得逾越公正第三
    者地位，代檢察官蒐集證據，否則不啻破壞訴訟三方關係，
    衍生由法院證明被告犯罪，或檢察官與法院協同證明被告犯
    罪等嚴重悖反法治國家原則之結果，影響人民對於法院中立
    客觀之信賴，最高法院87年度臺非字第1 號判決謂：「按法
    院固應依職權調查證據，但並無蒐集證據之義務。刑事訴訟
    法第379 條第10款規定應於審判期日調查之證據而未予調查
    之違法，解釋上應不包括蒐集證據在內，其調查之範圍，以
    審判中案內所存在之一切證據為限，案內所不存在之證據，
    即不能責令法院為發現真實，應依職權從各方面詳加蒐集、
    調查。」，暨92年度臺上字第128 號判例謂：「刑事訴訟法
    第161 條已於91年2 月8 日修正公布，修正後同條第1 項規
    定：檢察官就被告犯罪事實，應負舉證責任，並指出證明之
    方法。因此，檢察官對於起訴之犯罪事實，應負提出證據及
    說服之實質舉證責任。倘其所提出之證據，不足為被告有罪
    之積極證明，或其闡明之證明方法，無從說服法官以形成被
    告有罪之心證，基於無罪推定之原則，自應為被告無罪判決
    之諭知。」洵屬的論，可供參考。
二、公訴意旨認被告沈光智涉犯刑法第320 條第1 項之竊盜罪嫌
    ，無非係以被告於警詢及偵查中之供述、證人即告訴人蔣良
    華於警詢及偵查中之證述、監視錄影翻拍照片6 幀、現場照
    片5 幀、監視器光碟1 片、現場測繪圖1 份及被告使用門號
    0000000000號之雙向通聯紀錄等為其主要論據。
三、訊據被告沈光智固坦承其於98年9 月10日8 時30分許至10時
    30分許，有駕駛車牌號碼321-EL號營業小客車到該處附近，
    並徒步行經告訴人上址住處之事實，惟堅決否認有何竊盜之
    犯行，辯稱：伊因載客人到該處三峽民安路的社區，客人稱
    要下車叫伊等他一下，伊迴轉在等客人的時候，發現伊放在
    車上的1,200 元不見了，所以伊就把車又掉頭停放，伊就跛
    著腳下車帶著包包想要打電話，伊先到公共電話旁邊的民宅
    換零錢，民宅主人呂金合要伊去下面的雜貨店換零錢，伊就
    直接再往下走，換完銅板後再折返回至公共電話處撥打電話
    予伊女友，但她沒有接電話等語。
四、經查：
  (一)告訴人蔣良華位於臺北縣三峽鎮○○路71之4 號住處，遭人
    於98年9 月10日8 時30分許至10時30分間，自1 樓進入後，
    竊取置於2 樓臥室內之黃金項鍊1 條、男鑽戒1 只、男用手
    錶1 只、現金23,000元等事實，業據證人即告訴人蔣良華於
    警詢、偵訊及原審審理時指述明確（見98年度偵字第27261
    號卷第6 至10頁、第43頁，原審卷第52至53頁）。又被告於
    上開時段有駕駛車號321-EL號營業小客車行經告訴人上址住
    處附近，先將車停放在建安國小前，復駕駛該車予以停放在
    臺北縣三峽鎮○○路71之16號對面，並下車往建安國小方向
    行走，至建安國小處又折返，而有途經告訴人住址住處等情
    ，亦據被告供陳甚詳，核與警製刑案現場測繪圖所繪路線相
    符，並有監視錄影翻拍相片在卷可資佐證（見同上偵卷第32
    至38頁），固均堪信為真實。
  (二)告訴人固指稱依監視錄影器翻拍照片得見被告所揹掛之包包
    係為其所有之物等語。惟觀諸卷附案發地點附近之路口監視
    器錄影翻拍照片，固得確認被告有徘徊於臺北縣三峽鎮○○
    路上建安國小與建安路71之16號間，然依翻拍照片所示實無
    從認定被告所揹掛之包包之款式、顏色，或任何足以特定樣
    式之特徵。況證人即告訴人雖在本院具結證稱略以：「我於
    98年9 月10日在住處臥室房間內有失竊1 個包包，該包包的
    顏色是咖啡色，形狀是橢圓形，是用背的，鈞院提示給我看
    的偵卷第18頁下圖被告繫在腰間的霹靂包不是我的，但我在
    警察局時有看過該路口監視器光碟，看到被告經過我家附近
    騎樓後，揹掛在肩上的包包是我的，鈞院99年11月4 日勘驗
    上開監視器光碟所翻拍之圖29照片中被告所揹掛的包包就是
    我的。」等語（見本院99年11月17日審判筆錄）。然經本院
    再質以為何告訴人得以確定前開本院99年11月4 日勘驗上開
    監視器光碟所翻拍之圖29照片中，被告所揹掛的包包就是彼
    的時，告訴人答稱是因從光碟來看被告當時是從彼之住處走
    出來此點來判斷等語（見本院99年11月17日審判筆錄），然
    本院勘驗告訴人所稱之上開光碟，僅得看出被告曾穿越馬路
    走進他人住處騎樓，未有任何停留即直行至告訴人住處之騎
    樓下後從告訴人住處騎樓走出，右肩後方揹著一只黑色背包
    離去等情，此有卷附本院99年11月4 日勘驗筆錄可稽（見本
    院卷），並無法看出被告確曾進入告訴人住處之情，而騎樓
    是公眾得自由行走之處，尚難以被告曾在告訴人住處騎樓行
    走，即得遽行推出被告確曾進入告訴人住處的結論。況經本
    院檢視前開圖29翻拍照片中被告所揹掛的包包之形狀是長方
    形，而非如告訴人所稱之橢圓形等情，此有該翻拍照片在卷
    足憑（見本院99年11月4 日勘驗筆錄）。再被告下計程車時
    腰間有繫一個霹靂包，此為被告所自承，並有監視器翻拍照
    片附卷可稽（見偵卷第18頁下圖），告訴人並稱上開偵卷第
    18 頁 下圖所示被告所繫的霹靂包中間有白色，不是告訴人
    所有之包包等語（見本院99年11月17日審判筆錄），而經本
    院勘驗告訴人所稱其在警察局所看過的案發地點附近之上開
    路口監視器光碟後，被告從下計程車到經過告訴人住處附近
    騎樓之後，身上的包包均只有1 個，無法看出被告在經過告
    訴人住處附近騎樓之後身上的包包有2 個等情，業經本院勘
    驗明確，製有卷附勘驗筆錄及擷取相關之翻拍照片可稽（見
    本院卷本院99年10月7 日準備程序筆錄及本院99年11月4 日
    勘驗筆錄）。足徵被告辯稱其下計程車時身上有繫1 個霹靂
    包，因要借零錢打電話故在告訴人住處附近騎樓向其他住戶
    借零錢，後來將上開繫在腰間的霹靂包改為用揹的，再上自
    己之計程車等語，並非無稽。蓋包包本來就可以用調整背帶
    長度的方式將本來繫在腰間改為用揹的，況本院無法從監視
    器光碟中看出被告下車時帶1 個包包，後來經過告訴人住處
    附處附近騎樓之後又多1 個包包的結論，已如前述，自難以
    告訴人所為之指訴，認定本院勘驗筆錄中所翻拍之圖29照片
    中被告所揹的包包就是告訴人所有之物，當無疑義。
  (三)又依證人即臺北縣三峽鎮○○路71之7 號民宅主人呂金合於
    警詢中供稱：於98年9 月10日8 時20分許有一名男子到伊家
    門前向伊表示要換零錢來打電話，伊告訴他沒有零錢，請他
    到雜貨店去換，該男子後來往建安國小方向走出去，並未與
    他人同行，伊並沒有注意到被告手上有無拿著包包等語（見
    同上偵卷第11頁），核與被告所辯其下車欲撥打電話之情節
    相符，是被告所辯：伊所攜帶者為自己的包包，欲兌換零錢
    撥打電話等語，尚非全然無據。況且，被告縱有如畫面所示
    揹掛包包之情，在無以確保證人即告訴人對上開模糊影像之
    指認有其客觀性及正確性下，尚難遽認被告所揹掛之包包確
    係告訴人所有之物。
  (四)又被告於偵訊中辯稱：伊所使用之門號0000000000號行動電
    話係停話中云云，惟其於原審審理時辯稱：伊係在9 月4 日
    恢復通話，在偵查中是因為緊張所以才口誤說成9 月10日，
    9 月10日當天伊因為該手機快要沒電，所以才要去撥公共電
    話等語，而參以門號0000000000號行動電話之通聯紀錄（見
    原審卷第24頁），可知該號碼固於98年9 月10日係屬可正常
    通話之狀態，然上開號碼於98年9 月10日7 時37分自臺北縣
    三峽鎮○○路3 號基地台位置發話後，迄同日10時51分許再
    於臺北縣土城市○○路○ 段127 號基地台位置始有發話紀錄
    ，在告訴人所指之案發時段內未見有何通話紀錄等情甚為明
    確，是被告上開所辯其係因手機沒電遂下車前往建安路71之
    5 號、71之6 號住宅中間撥打公共電話乙節，要難認與常情
    有違，自不得以上開通聯紀錄即遽採為對被告不利之認定。
  (五)再告訴人固於原審審理時證稱：伊發現遭竊後，有請里長看
    監視器，發現有計程車停在建安國小，駕駛人下車後消失了
    約1 分鐘，再上車把車子開上廟的轉彎處，該車也消失了，
    然後再看到駕駛人經過監視器，站在伊住家那排的最後一戶
    ，再走到騎樓下面，伊住家那排約有5 戶，可以看到駕駛人
    一戶戶的查看，約在第四間有停留一下，後來又走出騎樓繼
    續往前走後，消失於畫面，駕駛人又出現在監視畫面是他從
    學校出來左手邊的騎樓走出來，手有摀著嘴巴，駕駛人就直
    接轉進騎樓內走到伊家，消失幾分鐘後，出來以後身上就揹
    著伊的包包等語（見原審卷第52頁背面、第53頁），惟觀諸
    卷附監視錄影照片（編號3 、4 所示，見同上偵卷第34 頁
    ）及本院當庭對於上開光碟所為之勘驗（本院99年11月4 日
    勘驗筆錄），均僅能認定被告係有趨近於告訴人住處之騎樓
    處，並自騎樓處走出之情，又依告訴人住處騎樓近照所示（
    見同上偵卷第37、38頁），告訴人之住處與鄰宅之騎樓均有
    相通之公共通行之空間，而依監視錄影器所拍攝之角度、視
    野，無法將各該大門予以攝入，是被告固有走入告訴人住處
    方向建築物之騎樓內，惟是否係走進告訴人住處、或甚至係
    走進告訴人屋內均無從依畫面得知，是尚難依此片段畫面遽
    以認定被告係侵入告訴人住宅竊盜之人。況告訴人並未親眼
    看到被告進入其住處行竊等情，亦經證人即告訴人在本院結
    證及陳述明確（見本院99年11月17日審判筆錄，本院99年10
    月7 日準備程序筆錄），足徵被告辯稱其未曾進入告訴人住
    處行竊等情，信而有徵，堪以採信。
五、綜上所述，依公訴人所提出之證據，僅能證明告訴人住處，
    於上開時間遭竊，然客觀上尚未達到使通常一般之人均不致
    於有所懷疑，而得確信被告確為竊取上開物品之人之程度，
    是存有合理之懷疑。此外，復查無其他積極事證足認被告確
    有公訴人所指之竊盜犯行，揆諸首揭說明，本於罪證有疑，
    利益歸於被告之原則，自應為有利被告之認定。是以不能證
    明被告犯罪，自應為被告無罪之諭知。
肆、維持原判決及駁回上訴之理由：
一、原審依調查證據所得，綜合全案辯論意旨，以被告上開被訴
    涉犯竊盜之犯罪尚屬無法證明，而為被告無罪之諭知，依法
    洵無不合。
二、檢察官認被告犯罪而提起上訴，上訴意旨略以：「
    本件原審判決被告無罪，無非以監視器錄影翻拍照片模糊無
    法直接證實為被告，且被告辯稱案發當時係因手機無電，遂
    至附近撥打公共電話，核與當天通聯記錄相符等情，固非無
    見。惟查：
  (一)證人即告訴人蔣良華證稱：伊案發後有請里長立即調閱監視
    畫面，有看到一台計程車停在住處附近學校地方，車號拍得
    很清楚，駕駛人下車後有走到騎樓下一戶一戶看，大約停在
    第四間有問一個老伯，老伯有說該駕駛人是借零錢來打電話
    。... 不久後，他從學校左手邊騎樓出來，手有遮著嘴巴腳
    有包紮，繼續往伊家中出發，在經過伊家中時，該駕駛人就
    直接轉彎從騎樓走到我們家，消失幾分鐘，出來以後身上揹
    著我的包包，就往他停車方向走去，監視器拍到他遮著嘴巴
    走出來，監視器有拍到他的前面有包包等語。被告於準備程
    序中並不否認當時腳部麻醉開刀故不良於行，且觀之監視器
    畫面雖無法清楚拍出駕駛者面貌，但不論該駕駛者身形、腳
    部特徵及行走姿態等節核與被告相符。況衡諸案發地點為三
    峽鎮較偏遠地方，若謂於案發當時有不詳人士與被告駕駛計
    程車至該地點，且行經相同路線，其機率誠屬微乎其微。
  (二)再者，原審採信被告關於手機係於9 月4 日通話，但因偵訊
    中緊張口誤為9 月10日方恢復通話，並未有何客觀證據以佐
    其說。因之，被告於偵訊中究竟係為推諉卸責而供陳9 月10
    日，抑或確因緊張口誤，並未見原審詳加交代釐清。原審徒
    以該門號於同日7 時37分許發話後，直至10時51分許始有發
    話乙節，即推論被告手機確實於前揭期間電力耗盡乙節，未
    盡嚴謹而有商榷之處。
  (三)原審判決對告訴人證述情節未詳加採認，又缺證據與證據關
    連性連貫後認定事實之基礎經驗認定被告無罪，其判決謬誤
    ，至為明顯。
  (四)本件原審判決，認事用法既有違誤，爰依刑事訴訟法第344
    條第1 項、第361 條提起上訴。請將原判決撤銷，更為適當
    合法之判決。」等語。
三、然查：
  (一)按「告訴人之告訴，係以使被告受刑事訴追為目的，是其陳
    述是否與事實相符，仍應調查其他事實以資審認，始得為不
    利被告之認定」，最高法院於52年著有臺上字第1300號判例
    可稽，因此，告訴人之指訴是否可採，仍應審酌其他事證，
    以資判斷。
  (二)告訴人固指稱依監視錄影器翻拍照片得見被告所揹掛之包包
    係為其所有之物等語。惟觀諸卷附案發地點附近之路口監視
    器錄影翻拍照片，固得確認被告有徘徊於臺北縣三峽鎮○○
    路上建安國小與建安路71之16號間，然依翻拍照片所示實無
    從認定被告所揹掛之包包之款式、顏色，或任何足以特定樣
    式之特徵。況證人即告訴人雖在本院具結證稱略以：「我於
    98年9 月10日在住處臥室房間內有失竊1 個包包，該包包的
    顏色是咖啡色，形狀是橢圓形，是用背的，鈞院提示給我看
    的偵卷第18頁下圖被告繫在腰間的霹靂包不是我的，但我在
    警察局時有看過該路口監視器光碟，看到被告經過我家附近
    騎樓後，揹掛在肩上的包包是我的，鈞院99年11月4 日勘驗
    上開監視器光碟所翻拍之圖29照片中被告所揹掛的包包就是
    我的。」等語（見本院99年11月17日審判筆錄）。然經本院
    再質以為何告訴人得以確定前開本院99年11月4 日勘驗上開
    監視器光碟所翻拍之圖29照片中，被告所揹掛的包包就是彼
    的時，告訴人答稱是因從光碟來看被告當時是從彼之住處走
    出來此點來判斷等語（見本院99年11月17日審判筆錄），然
    本院勘驗告訴人所稱之上開光碟，僅得看出被告曾穿越馬路
    走進他人住處騎樓，未有任何停留即直行至告訴人住處之騎
    樓下後從告訴人住處騎樓走出，右肩後方揹著一只黑色背包
    離去等情，此有卷附本院99年11月4 日勘驗筆錄可稽（見本
    院卷），並無法看出被告確曾進入告訴人住處之情，而騎樓
    是公眾得自由行走之處，尚難以被告曾在告訴人住處騎樓行
    走，即得遽行推出被告確曾進入告訴人住處的結論。況經本
    院檢視前開圖29翻拍照片中被告所揹掛的包包之形狀是長方
    形，而非如告訴人所稱之橢圓形等情，此有該翻拍照片在卷
    足憑（見本院99年11月4 日勘驗筆錄）。再被告下計程車時
    腰間有繫一個霹靂包，此為被告所自承，並有監視器翻拍照
    片附卷可稽（見偵卷第18頁下圖），告訴人並稱上開偵卷第
    18頁下圖所示被告所繫的霹靂包中間有白色，不是告訴人所
    有之包包等語（見本院99年11月17日審判筆錄），而經本院
    勘驗告訴人所稱其在警察局所看過的案發地點附近之上開路
    口監視器光碟後，被告從下計程車到經過告訴人住處附近騎
    樓之後，身上的包包均只有1 個，無法看出被告在經過告訴
    人住處附近騎樓之後身上的包包有2 個等情，業經本院勘驗
    明確，製有卷附勘驗筆錄及擷取相關之翻拍照片可稽（見本
    院卷本院99年10月7 日準備程序筆錄及本院99年11月4 日勘
    驗筆錄）。足徵被告辯稱其下計程車時身上有繫1 個霹靂包
    ，因要借零錢打電話故在告訴人住處附近騎樓向其他住戶借
    零錢，後來將上開繫在腰間的霹靂包改為用揹的，再上自己
    之計程車等語，並非無稽。蓋包包本來就可以用調整背帶長
    度的方式將本來繫在腰間改為用揹的，況本院無法從監視器
    光碟中看出被告下車時帶1 個包包，後來經過告訴人住處附
    處附近騎樓之後又多1 個包包的結論，已如前述，自難以告
    訴人所為之指訴，認定本院勘驗筆錄中所翻拍之圖29照片中
    被告所揹的包包就是告訴人所有之物，當無疑義。
  (三)又從監視器光碟固可看出被告遮著嘴巴走路，然此或係個人
    習慣，或係被告當時有特殊的原因才如此，惟在無其他積極
    證據證明被告確有竊盜犯行前，尚難以此點遽行推測被告必
    有竊盜犯行。另觀諸卷附被告手機門號0000000000號行動電
    話之通聯紀錄（見原審卷第24頁），可知該號碼固於98年9
    月10日係屬可正常通話之狀態，然上開號碼於98年9 月10日
    7 時37分自臺北縣三峽鎮○○路3 號基地台位置發話後，迄
    同日10時51分許再於臺北縣土城市○○路○ 段127 號基地台
    位置始有發話紀錄，在告訴人所指之案發時段內未見有何通
    話紀錄等情甚為明確，是被告上開所辯其係因手機沒電遂下
    車前往建安路71之5 號、71之6 號住宅中間撥打公共電話乙
    節，要難認與常情有違，自不得以上開通聯紀錄即遽採為對
    被告不利之認定。況告訴人並未親眼看到被告進入其住處行
    竊等情，亦經證人即告訴人在本院結證及陳述明確（見本院
    99年11月17日審判筆錄，本院99年10月7 日準備程序筆錄）
    ，則自難以被告遮著嘴巴走路；或告訴人從光碟來看被告是
    從彼住處出來（然本院無法看出確有此情，已如上述）此點
    判斷監視器光碟所翻拍之圖29照片中被告所揹的包包就是彼
    的；或被告關於手機通話、停話之辯解有違常情等情，遽謂
    被告必有為竊盜犯行。
四、綜上，並無證據證明被告確有公訴意旨所指涉犯前開竊盜罪
    嫌。原判決為被告無罪之諭知，並無不合，檢察官上訴仍執
    前詞為爭執，核無理由，應予駁回。
據上論斷，應依刑事訴訟法第368 條，判決如主文。
本案經檢察官羅建勛到庭執行職務。
中    華    民    國    99    年    11    月    30    日
                  刑事第二十庭審判長法  官  楊貴雄
                                    法  官  林銓正
                                    法  官  許必奇
以上正本證明與原本無異。
不得上訴。
                                    書記官  高郁婷
中    華    民    國    99    年    12    月    1     日

司法院資訊處製作；財團法人民間司法改革基金會備份。
